【裁判字號】    89,上易,200
【裁判日期】    890704
【裁判案由】    損害賠償
【裁判全文】
臺灣高等法院民事判決  八十九年度上易字第二○○號
      上  訴  人  中一營造工程股份有限公司
                              .
      法定代理人  邱志良      .
      訴訟代理人  黃銘照律師
                  陳美智律師
                  李慧芬律師
      被上訴人    佳濃實業有限公司          設台北市○○○路○段二八○號十
                              .
      法定代理人  林棋炯      .
      訴訟代理人  柴健華律師
右當事人間請求損害賠償事件，上訴人對於中華民國八十九年一月十八日臺灣臺北地
方法院八十六年度訴字第三一五○號第一審判決提起上訴，本院判決如左：
    主    文
上訴駁回。
第二審訴訟費用由上訴人負擔。
    事    實
甲、上訴人方面：
一、聲明：
  (一)原判決廢棄。
  (二)右廢棄部分，被上訴人在第一審之訴及其假執行之聲請均駁回。
  (三)如受不利之判決時，請准供現金或等值之銀行可轉讓定存單為擔保免為假執行。
二、陳述：除與原判決記載相同者，茲引用外，補陳略稱：
  (一)上訴人絕不可能將已分包予瑞喬股份有司（以下簡稱瑞喬公司）之工程，再授權
    或以任何方式同意訴外人周陽竹以上訴人名義與被上訴人簽約。
  (二)提出最高法院八十四年度台上字第二二二二號、八十三年度台上字第二三七七號
    判決，說明上訴人不負表見代理授權人之責任。
  (三)縱認上訴人就系爭工程應負表見責任，亦以系爭工程承攬工程款總額新台幣 (下
    同) 二百九十三萬五千四百十八元為限，被上訴人主張追加工程部分，不僅未見
    其舉證有該工程，且縱有亦與上訴人無關，上訴人就此應不負任何責任甚明。
  (四)上訴人與瑞喬公司簽立之契約較系爭契約為高，亦足顯瑞喬公司確係將自上訴人
    處承攬之工程，以較低之價格轉包予被上訴人承作，以賺取中間之差額。倘依被
    上訴人所言，系爭契約係上訴人與被上訴人所簽訂，則上訴人豈非將相同工程以
    不同價格，重複分包予瑞喬公司及被上訴人，而自陷需重複給付二位承攬人工程
    款之不利，且甚為怪誕狀態。
  (五)原審未查訴外人周陽竹確係盜用前述工程日報表之大小章蓋於系爭工程承攬書上
    ，竟以「工程承攬書上的印章為被告向業主領款之印鑑章，一般均會仔細保管，
    應不可能隨手可得並拿來做為日報表之用」云云，質疑訴外人周陽竹證詞不無疑
    義，則原審判決實有違誤。
乙、被上訴人方面：
一、聲明：駁回上訴。
二、陳述：除與原判決記載相同者，茲引用外，補陳略稱：
  (一)系爭合約之公司大小章，除與被上訴人簽定合約外，尚以上開印章與訴外人清田
    企業有限公司（以下簡稱清田公司）締結工程合約，並據以核實支付工程款，故
    系爭印章確係上訴人常用以締結合約之重要印章。
  (二)民國（下同）八十六年一月十日之協調會上，證人周陽竹簽到時，係以上訴人之
    身分而非以瑞喬公司之代表出席。
  (三)追加系爭工程部分，上訴人於原審並無異議，復分於八十六年十月三日之答辯狀
    被證三及八十七年十月二十二日之答辯（三）狀附件三，確認被上訴人尚未收受
    之工程款即為系爭金額無誤。故上訴人主張追加工程部分，不僅未見其舉證有該
    工程．．云云，要屬無理。
    理    由
甲、程序方面：
    被上訴人八十六年九月一日於原審起訴請求上訴人債務不履行之損害賠償，惟於
    原審八十六年九月十九日言詞辯論期日，變更基於承攬關係請求工程款，上訴人
    雖表示不同意被上訴人訴之變更，惟被上訴人係於原審第一次言詞辯論期日即為
    訴之變更，不甚礙上訴人之防禦及訴訟終結，依八十九年二月十一日修正生效前
    之民事訴訟法第二百五十五條第一項及修正生效後之同法第二百五十五條第一項
    第七款，而予准許。又本件不論請求給付工程款或債務不履行損害賠償，均係本
    於樟樹國小廁所工程之基礎事實請求，故請求之基礎事實同一，依修正後之民事
    訴訟法第二百五十五條第一項第二款規定，被上訴人所為訴之變更亦應予准許，
    並無不合，核先敘明。（按本件原審於八十九年一月二十八日言詞辯論終結，二
    月十八日宣判，而修正之民事訴訟法於八十九年二月九日公佈，二月十一日生效
    )。
乙、得心證之理由：
一、本件被上訴人起訴主張：被上訴人向上訴人承攬台北縣汐止鎮樟樹國小校舍工程
    之廁所隔間、木門部份，並訂有雙方簽立之工程承攬書，原工程款為二百九十三
    萬五千四百一十八元，後追加工程，致其報酬增加至三百三十八萬五千零四十元
    ，嗣該工程峻工，上訴人僅給付被上訴人一百二十五萬六千五百三十六元，尚積
    欠被上訴人二百一十二萬八千五百零四元，迭經催討，均置之不理，為此提起本
    訴，請求上訴人給付工程款，及自起訴狀繕本送達上訴人之翌日起至清償日止，
    按年息百分之五計算之利息。
二、上訴人則以：上訴人係將台北縣汐止鎮樟樹國小校舍工程分包與瑞喬公司（法定
    代理人為周陽竹），瑞喬公司再將其中之廁所隔間、木門部份再分包與被上訴人
    。惟瑞喬公司未經上訴人同意，竟擅自以上訴人名義並擅自使用上訴人在「工程
    日報表」上之印章，逕與被上訴人簽訂「工程合約書」，實非上訴人與被上訴人
    所簽訂。縱承攬書上之印文與工程投標廠商印模單上之印文，及工程日報表上之
    印文相吻合，亦係瑞喬公司周陽竹未經上訴人保管印章之人同意而擅自使用之偽
    造文書，自無被上訴人所主張「表見代理」之適用等語置辯。
三、經查被上訴人主張之事實，業據提出工程承攬書一份、請款明細表一份、協調會
    記錄一份、被上訴人簽發予上訴人之發票影本四紙、支票影本二紙、照片、平面
    圖一份等影本為證，上訴人則否認與被上訴人有成立承攬契約，辯稱系爭工程已
    轉包給瑞喬公司，被上訴人提出之工程承攬書係瑞喬公司負責人周陽竹未經上訴
    人授予代理權擅自與被上訴人簽訂，本件亦無表見代理情形，上訴人不應負本人
    責任或表見代理授權人責任云云，並提出與瑞喬公司之工程合約一份、工程承攬
    放棄書一份、工程保結書一份、合約單價表一份、仲裁詢問筆錄一份、仲裁判斷
    書一份等影本為證，故本件首應審酌為上訴人有無授與代理權予周陽竹？或有表
    見代理情形？經查上訴人固提出與瑞喬公司之工程合約等以資證明系爭工程是轉
    包給瑞喬公司，而證人即瑞喬公司之負責人周陽竹亦到庭證述「我與佳濃打合約
    的，中一營造剛開始不知道，最後在跳款提出協調才知道」、「佳濃叫我們蓋中
    一的章，中一的章是我們做日報表用的」等語（見原審八十六年九月十九日言詞
    辯論筆錄），惟查蓋有上訴人公司名稱及負責人印章之工程承攬書，與上訴人留
    存於業主樟樹國小領取工程款之工程投標廠商印模，其中「中一營造工程股份有
    限公司」之印文二者相同，而工程投標廠商印模單上「陳金榮」印文因重覆蓋印
    ，致印文印泥量過多，易產生誤差，故無法鑑定，有憲兵學校八十八年三月二十
    六日函一份可稽。又上訴人將被上訴人開立記載買受人為上訴人之發票四紙申報
    營利事業所得稅扣抵銷項稅額等情，亦有被上訴人提出之發票四紙影本為證，並
    有高雄市稅捐稽徵處苓雅分處函一份可稽，復為上訴人所不爭執，堪信為真正。
    再者，樟樹國小總務主任李品復到庭證述「周陽竹有負責施工發落工人，我後來
    才知他是中一營造的人，因為廠商找他請款，他有給我中一營造的名片，在施工
    當中給我的．．」（見原審八十八年六月二十五日言詞辯論筆錄）。故依上開說
    明，工程承攬書上的印章為上訴人向業主領款之印鑑章，一般均會仔細保管，應
    不可能隨手可得並拿來做為日報表之用，況日報表為公司內部文件，無須蓋用公
    司大小章；如須用印，通常以可調整日期之職銜橡皮章為之即已足，無須用到大
    小章，故上訴人所辯顯與常理有違。故證人周陽竹證詞是否可採已不無疑義，縱
    如上訴人所述，該印鑑章是證人周陽竹盜用蓋於工程承攬書上，惟依卷附高雄市
    稅捐稽徵處苓雅分處函，上訴人公司已就四張發票均已提出申報扣抵銷項稅額，
    上訴人收受當時並未退回或質疑，卻據以申報稅捐，是上訴人於被上訴人開立記
    載買受人為上訴人之發票時，應已知悉上情卻仍收受並加以報稅，而未為反對之
    表示，按諸民法第一百六十九條規定，上訴人亦應負授權人責任。又被上訴人公
    司雖自訴外人周陽竹收受部分工程款之支票，惟該支票均系周陽竹個人名義之支
    票並非瑞喬公司之支票，而公司以資深或重要職員之名義開立戶頭來收受、簽發
    支票以收付應收、應付款項，藉以節稅，亦屬業界慣用之作法，並不足作為否認
    兩造間承攬關係存在之事實。至於上訴人所稱之前貨款係使用周陽竹之女名義之
    支票給付一節，因支票乃無因及流通證券，系爭貨物，縱曾以周陽竹之女之支票
    為付款方式，亦不能因此即謂系爭貨物為瑞喬公司所購買而與上訴人間無表見代
    理關係。
四、上訴人應負授權人責任已如前述，則上訴人對被上訴人請求之系爭工程款即應負
    給付之責。惟上訴人另辯稱被上訴人已參與八十六年一月十日協調會，依該協調
    會紀錄之內容，實有附條件之代償債務之性質，其真意係由中一營造從學校領到
    第二十五期、二十六期之工程款，再將該工程款分配予廠商，則不足清償之債務
    當可以免責。被告於八十六年十一月二十三日向樟樹國小領到第二十五期工程款
    計二百二十九萬五千四百五十元，而上訴人計已支付瑞喬公司跳票之下包廠商工
    程款合計三百十四萬四千六百七十六元，其中即包括憑「瑞喬」之同意書所支付
    被上訴人之六十四萬一千六百九十二元，即上訴人業已超過八十四萬九千二百二
    十六元，準此，上訴人已無再對被上訴人付款之義務。再者，上訴人向樟樹國小
    領取之第二十六期款扣除百分之十之保留款後為一百八十七萬四千四百五十元，
    惟被上訴人已停止施作，實不應就此款項予以分配，故上訴人對被上訴人已無付
    款義務。又被上訴人承攬部分零星工程及初驗修繕工作，由上訴人自行招商施作
    所支付者，計約一百二十九萬五千八百四十三元，合計三百十七萬零二百九十三
    元，被上訴人應得之款計五十萬二千三百三十五元，若再加計第二十六期款之百
    分之十保留款被上訴人可分配款五萬零二百三十三元，合計五十五萬二千五百六
    十八元，上訴人並無對被上訴人再付款之義務等語，經查：
(一)上訴人應負授權人責任已如上述，則上訴人辯稱八十六年一月十日協調會上訴人
    僅負代償債務已不可採。其次，依該次之協調會記錄觀之，該協調會僅約定瑞喬
    公司跳票金額部分，於上訴人領到學校第二十五期工程款後，三分之二以現金，
    三分之一由上訴人發票換回跳票之支票。另剩餘之工程部分，在學校完成初驗後
    ，扣除應扣之保留款由上訴人開票支付。保留款部分縣府工程完成驗收後由上訴
    人開票支付，並未約定上訴人僅負由樟樹國小領取之工程款為限之清償責任，不
    足額部分上訴人即可免責，亦未有依比例分配包含原告在內廠商可領得之工程款
    ，故上訴人辯稱已以超過向樟樹國小領取之工程款之金額清償下包廠商，第二十
    五期工程款不足額部分對被上訴人不負清償責任即非可採。換言之，上訴人已自
    承八十六年十一月二十三日領到第二十五期工程款，對被上訴人應領之工程款即
    應負全部清償責任（不論是以現金或開四十五天之期票）。
(二)其次，就第二十六期工程款部分，上訴人雖辯稱被上訴人已停止施作，實不應就
    此款項予以分配，又部分零星工程及初驗修繕工作，由上訴人自行招商施作所支
    付者，計約一百二十九萬五千八百四十三元，合計三百十七萬零二百等語，惟查
    ，證人李品到庭證述：「最後協調會結論有請下包廠商回來做，佳濃．．我知道
    ，．．有給名片給我我知道，．．協調會之後他有做，應該是說協調會之後所有
    的工程均有進來做，佳濃公司給我名片的是邱正，施工的工人不認識，協調會之
    後邱正有來找過我談工人施工的事情，如談如何安裝施做」等詞（見原審八十八
    年六月二十五日言詞辯論筆錄），而被上訴人提出照片二張及施工編號表及平面
    圖，主張若為被上訴人施工的，門板上應有GN標誌，有用鉛筆寫的施工編號一節
    ，亦經原審履勘現場查核屬實，製有勘驗筆錄可稽（見原審八十八年十一月十五
    日勘驗筆錄），足見系爭工程被上訴人確有施工完成，上訴人復未舉證證明零星
    工程及初驗修繕為上訴人自行招商施作，則上訴人上開辯稱均非可採。綜上，第
    二期工程被上訴人既已全部施工完成，上訴人即應負給付全部工程款責任（上訴
    人辯稱被上訴人依比例僅能分得五十五萬二千五百六十八元，依上（一）說明亦
    不可採）。
(三)被上訴人得請求全部工程款已如上述，而依上訴人提出周陽竹製作之廠商工程款
    支付狀況表上記載被上訴人未付金額為二百十二萬八千五百零四元，故被上訴人
    得請求上訴人支付之全部工程款即為二百十二萬八千五百零四元。從而，被上訴
    人請求上訴人給付二百十二萬八千五百零四元，及自起訴狀繕本送達上訴人之翌
    日即八十六年九月六日起至清償日止，按年息百分之五計算之利息為有理由，應
    予准許。兩造分別陳明願供擔保，請求宣告假執行及免為假執行，經核均無不合
    ，原審因而分別酌定相當之擔保金額，併准許之，於法並無不合。上訴意旨指摘
    原判決不當，求予廢棄改判，為無理由，應予駁回其上訴。
五、本件事證已臻明確，兩造其餘主張及舉證，即無庸一一審酌，併此敘明。
六、據上論結，本件上訴為無理由，依民事訴訟法第四百四十九條第一項、第七十八
    條，判決如主文。
中      華      民      國    八十九    年      七      月       四     日
                              臺灣高等法院民事第二庭
                                  審判長法  官  尤  豐  彥
                                        法  官  梁  玉  芬
                                        法  官  魏  麗  娟
右正本係照原本作成。
如不服本判決，應於收受送達後二十日內向本院提出上訴書狀，其未表明上訴理由者
，應於提出上訴後二十日內向本院補提理由書狀（均須按他造當事人之人數附繕本）
上訴時應提出委任律師或具有律師資格之人之委任狀；委任有律師資格者，另應附具
律師及格證書及釋明委任人與受任人有民事訴訟法第四百六十六條之一第一項但書或
第二項（詳附註）所定關係之釋明文書影本。
中      華      民      國    八十九    年    七        月      六      日
                                        書記官  曾  瓊  安
附註：
民事訴訟法第四百六十六條之一（第一項、第二項）：
對於第二審判決上訴，上訴人應委任律師為訴訟代理人。但上訴人或其法定代理人具
有律師資格者，不在此限。
上訴人之配偶、三親等內之血親、二親等內之姻親，或上訴人為法人、中央或地方機
關時，其所屬專任人員具有律師資格並經法院認為適當者，亦得為第三審訴訟代理人
。


司法院資訊處製作；財團法人民間司法改革基金會備份。
